【裁判字號】    92,台上,2537
【裁判日期】    921127
【裁判案由】    履行契約
【裁判全文】
最高法院民事判決                              九十二年度台上字第二五三七號
    上  訴  人  江宗鎮
    訴訟代理人  陳德義律師
    被 上訴 人  甲○○
    訴訟代理人  康勝男律師
右當事人間請求履行契約事件，上訴人對於中華民國九十二年五月十三日台灣高等法
院第二審更審判決（九十二年度重上更(二)字第四號），提起上訴，本院判決如左：
    主  文
上訴駁回。
第三審訴訟費用由上訴人負擔。
    理  由
本件被上訴人主張：兩造於民國六十一年十月二十五日簽訂「提供土地合建分屋補充
契約書（下稱補充契約）」，於第五條約定：「坐落桃園縣桃園市○○○段第五一五
地號南面七公尺計劃道路以南三角地（下稱系爭土地）日後如有出售時，甲方（即被
上訴人）取得三分之一價款，乙方（即上訴人）取得三分之二價款」。嗣系爭土地經
分割後於八十一年五月二十一日始出售，扣除土地增值稅，上訴人實得價款新台幣（
下同）二千五百二十一萬六千二百零一元，以三分之一計算，伊應分配之金額為八百
四十萬五千四百元。迭經催討，上訴人迄未依約給付等情。爰本於契約關係，求為命
上訴人如數給付及自起訴狀繕本送達翌日（八十七年八月七日）起加付法定遲延利息
之判決。
上訴人則以：伊於收回出租與被上訴人之五一五地號全部土地時，依耕地三七五減租
條例第十七條第二項第三款之規定，原應給與被上訴人系爭土地三分之一之權利為補
償。因兩造另為土地交換約定，而於補充契約中明定被上訴人以其位於前述七公尺計
劃道路南面之土地與伊於該道路北面之土地交換，並以後段土地二坪，交換前段土地
一坪為準。經此交換結果，被上訴人就系爭土地三分之一之權利，即已與伊之權利交
換而受有補償，其再請求伊給付售價三分之一，自屬重複補償及不當得利，於法無據
等語，資為抗辯。
原審斟酌全辯論意旨及調查證據之結果，以：兩造曾於六十一年十月十九日訂立「提
供土地合建分屋合約書」（下稱合約書），再於同年月二十五日訂立補充契約，就原
未約定之系爭土地另為補償之約定。而該補充契約第五條所約定之生效方式、時期及
價款條件，均與其他條文及合約書之約定有別，又係合約書原未約定之補充事項，被
上訴人主張該第五條之約定與前、後段土地互相為交換之約定無關，堪認為實在。上
訴人抗辯：該第五條之約定與合約書第三條及補充契約第一、二條之約定相互關聯，
合併觀察結果，被上訴人已將系爭土地三分之一之權利與上訴人交換，或於前、後段
土地辦理交換登記時併就系爭土地交換完畢，即不得再為請求云云，既經被上訴人否
認，上訴人迄未舉證以實其說，已非可採。況合約書第三條所稱前段土地，係指以面
向廣明路之三層建築深度為界，其他均為後段，而所謂三層建築，僅指於五一五之六
七及五一五之三九至四九地號土地上之建築，故被上訴人分得之五一五之三二、三三
地號全部及五一五之三一地號一部土地，連同補充契約第五條約定之系爭土地，均非
屬上訴人所稱之前段土地，上訴人據此計算被上訴人多分得土地九‧八四平方公尺，
亦有誤會。雖補充契約第五條之約定，係源於兩造原有耕地三七五租約及合建房屋之
事實而來，然兩造既達成以系爭土地售價三分之一為補償之約定，且該約定與雙方之
土地交換無關，已如前述，則依私法自治、契約自由原則，上訴人即應依該約定履行
。被上訴人據以請求上訴人給付按系爭土地扣除土地增值稅之售價二千五百二十一萬
六千二百零一元計算之補償八百四十萬五千四百元本息，為有理由，應予准許。為原
審心證之所由得，並說明兩造其餘攻擊防禦及立證方法，不予審究論述之理由，因而
維持第一審所為被上訴人勝訴之判決，即命上訴人給付被上訴人八百四十萬五千四百
元本息，駁回上訴人之上訴。
按當事人互相表示意思一致者，無論其為明示或默示，契約即為成立，民法第一百五
十三條第一項定有明文。本件補充契約係經兩造意思表示合致而訂立，已屬有效成立
之契約，為原審所認定。縱上訴人所稱其係因「誤會」而同意補充契約第五條之價金
補償是實，於上訴人主張並證明該契約之效力尚未發生或已失效前，自仍負有依該約
定履行之義務。原審依被上訴人之請求，命上訴人給付被上訴人系爭土地售價扣除土
地增值稅後之三分之一價金，經核於法洵無違誤。上訴論旨，徒就原審取捨證據、認
定事實、解釋契約之職權行使及原判決贅述之理由為指摘，聲明廢棄原判決，非有理
由。
據上論結，本件上訴為無理由，依民事訴訟法第四百八十一條、第四百四十九條第一
項、第七十八條，判決如主文。
中      華      民      國    九十二    年     十一     月    二十七    日
                              最高法院民事第七庭
                                  審判長法官  蘇  茂  秋
                                        法官  朱  建  男
                                        法官  蘇  達  志
                                        法官  沈  方  維
                                        法官  鄭  玉  山
      右正本證明與原本無異
                                              書  記  官
中      華      民      國    九十二    年     十二     月     十一     日
                                                                    ｍ


司法院資訊處製作；財團法人民間司法改革基金會備份。
